【裁判字號】    90,易,2893
【裁判日期】    901221
【裁判案由】    違反公平交易法
【裁判全文】
台灣台中地方法院刑事判決                          九十年度易字第二八九三號
    公  訴  人  台灣台中地方法院檢察署檢察官
    被      告  丙○○
右列被告因違反公平交易法案件，經檢察官提起公訴（八十八年度偵字第一六九二七
號），本院判決如左：
    主    文
丙○○共同違反多層次傳銷，其參加人如取得其他經濟利益，主要係基於介紹他人加
入，而非基於其所推廣或銷售商品之合理巿價者，不得為之之規定，處有期徒刑陸月
，如易科罰金，以佰元折算壹日。緩刑年。
    事    實
一、甲○○（通緝中，待到案後另行審結）係設於台中市○區○○○路一段一五二號
    二十樓之三「群鑫理財顧問股份有限公司」（下稱群鑫公司）負責人，丙○○則
    擔任業務主任，均明知群鑫公司申請之營業項目為「投資顧問業」、「企業經營
    管理顧問業」，竟共同基於犯意之聯絡，自民國（下同）八十八年四月間起，在
    該公司內成立「圓夢基金專案」行銷制度之多層次傳銷事業，在報紙刊登：「輕
    鬆貸、以後每月利息都不會來，一千五百億創業基金」廣告招攬會員，再由會員
    介紹不特定大眾參加成為會員，利用會員所繳納之會費充作會員領取實習資金之
    基金，即以俗稱之「老鼠會」方式招收會員，經營公司登記範圍以外之業務。而
    「圓夢基金專案」行銷制度分為如附表一、二、三所示之三種方案。其方案內容
    說明如下：每位新學員由現有學員推薦加入，繳交「理財專家課程」費用新台幣
    （下同）二千五百元，並於加入後五天內再推薦（廣）二件業務（可選擇自己推
    薦自己或他人，按即一人可重複參加二個單位以上），完成推薦後，本人再繳交
    二千五百元課程費用，若未符合資格者，即五天內未完成推薦二件業務者，該公
    司將通知退費百分之七十，即一千七百五十元。學員每隔五天或十天依次按二的
    倍數往下排列，達到第三期（層）（第十天）可獲領四千元「實習基金」，但必
    須再扣繳二千五百元課程費用，達到第四期（第十五天）時領取一萬元「實習基
    金」，並再扣繳二千五百元課程費用，依序共計有十期，完成天數為六十天，總
    共可領取「實習基金」七十萬元，繳交「課程費用」共計三萬五千元，學員完成
    上述資格後一個月，必須按月歸還一萬元，至七十個月止（以上營運方式即如附
    表一所示）。嗣因以二的倍數依序往下延續，遇有瓶頸，部分空缺即沒辦法補滿
    ，影響「實習基金」發放，及學員領款進度，甲○○與丙○○二人即商議於同年
    五月中旬變更制度為第二方案即如附表二所示，期數縮短為七期四十天，「實習
    基金」變更為二十萬元，課程費用為二萬元，惟尚未及實施，旋再變更制度為第
    三方案如附表三所示，將期數改為四期，「實習基金」二十萬元，於加入時繳交
    課程費用七千元（舊會員補繳二千元），推動業務改為三件，並按加入時間先後
    排序，即自一號以三的倍數往下依序排列，當下層組織排列人數達到第二期的九
    人次時（因可重複加入多口），實習基金為五萬元；達到第三期的八十一人次時
    （即不含本人下層人次達一百二十人次）可再領取五萬元；第四期的二百四十三
    人次時（即不含本人下層人次達三百六十三人次）可再領取十萬元「實習基金」
    。換言之，均係以所謂公排方式排序，也就是按照入會時間先後，依序排列，即
    原方案會員加入繳交所謂理財課程費用（即入會費）後，並推廣二件業務後（即
    介紹二位會員參加），依次按二的倍數往下排列；或嗣後變更推動三件業務（即
    介紹三位會員參加），以三的倍數往下排列，皆以其下層排列達成的人數作為發
    放所謂「實習基金」的資格或條件，按若其會員加入序號為第一號，則當序號第
    十三號完成入會資格，即下層排列達成的人數有十二人次時，即可獲領五萬元實
    習基金，第一百二十一號及第三百六十四號完成入會資格時，即再可獲領五萬元
    及十萬元實習基金；惟若其會員加入序號為第四號，則必須等待序號第四十號完
    成入會資格時，始得獲領第一筆五萬元實習基金，在第三百六十四號及第一千零
    九十三號完成入會資格時，始可再獲領五萬元及十萬元實習基金。以會員加入先
    後順序所獲序號之倍數出現時，方可開始領取獎金之方式，依此計算方式，愈晚
    加入者，其等待下層排列達成的人數（所獲序號倍數出現）之時間愈長，其參加
    人所獲得之佣金、獎金或其他經濟利益，端視其下層排列達成的人數而定，即需
    後面不斷有人員依序排入，始得獲領該所謂「實習基金」之利益，而非基於其所
    推廣或銷售商品或勞務之合理市價。其傳銷組織架構係初入會員於五天內介紹二
    名新進會員可晉升業務專員，新進會員五天內再介紹二名會員加入，即十天內業
    務專員晉升為實習理財員，此時新進會員成為業務專員，以此類推，最上限升為
    理財顧問或一級理財經紀人或二級理財專員，即如附表一、二、三實習職稱欄所
    示。
二、案經台中市警察局第一分局移送台灣台中地方法院檢察署檢察官偵查起訴。
    理    由
一、訊據被告丙○○對於右揭事實，固據其於警、偵訊及本院審理時，供承不諱，惟
    矢口否認有何違反公平交易法之犯行，辯稱：我只是被告甲○○公司的員工而已
    ，我當該公司的解說員，業務主任的頭銜是他給我的。當初談的薪水底薪加獎金
    ，月薪五、六萬，但我沒有領過薪水，工作內容：如果有人看到廣告來，我就向
    他們解說公司業務的運作情形。我在公司都使用別名賴恩智，包括與股東、被告
    甲○○我都使用別名。圓夢基金專案，我不知道，我只是他們發給我什麼書面，
    我就向學員怎麼解釋。比較重要的事情如變更方案等，他們不會找我。第一個方
    案施行約近兩個月，第二個方案之後公司營運就不好，很少人再進來了云云。經
    查：
  (一)本件被告丙○○確實係在被告甲○○所開設設於台中市○區○○○路一段一五二
    號二十樓之三群鑫公司擔任業務主任，實際上亦負責推廣該公司「圓夢基金專案
    」之情，業據被告丙○○於警、偵訊及本院審理時供承不諱。核與被告甲○○於
    警訊時供述情節相符，復據被害人乙○○指訴明確。而群鑫公司所登記營業項目
    為「投資顧問業」、「企業經營管理顧問業」之情，亦有經濟部公司執照、台中
    市政府營利事業登記證在卷可稽。而所謂「投資顧問業」、「企業經營管理顧問
    業」，係分別指「國內外投資之引介提供諮商顧問及有關投資之技術合作提供商
    情資料與引介諮商顧問；不動產投資計劃分析診斷諮詢及提供不動產買賣之資訊
    顧問業務」、「企業經營管理之諮詢顧問業務。如公共關係服務、研究發展顧問
    服務業、人事管理顧問服務、生產管理顧問服務、銷售管理顧問服務、組織管理
    顧問服務、財務管理顧問服務、行銷管理顧問服務、風險管理顧問服務、危機管
    理顧問服務等」業務，此有經濟部中部辦公室八十八年九月四日經八八中辦三字
    第六七五０二七號書函在卷可按。則以被告甲○○所經營群鑫公司，在報紙所刊
    登：「輕鬆貸、以後每月利息都不會來，一千五百億創業基金」廣告，及如附表
    一、二、三所示「圓夢基金專案」觀之，係以提供貸款為名義召攬會員，再由會
    員召攬會員加入，再由會員所繳交之課程費，依會員之層級發給所謂「實習基金
    」，此顯然已與群鑫公司所登記營業項目「投資顧問業」、「企業經營管理顧問
    業」無關。
  (二)群鑫公司自八十八年四月間起，在該公司內成立「圓夢基金專案」行銷制度之多
    層次傳銷事業，在報紙刊登：「輕鬆貸、以後每月利息都不會來，一千五百億創
    業基金」廣告招攬會員，再由會員介紹不特定大眾參加成為會員，利用會員所繳
    納之會費充作會員領取實習資金之基金，即以俗稱之「老鼠會」方式招收會員，
    經營公司登記範圍以外之業務。而「圓夢基金專案」行銷制度分為如附表一、二
    、三所示之三種方案之情，並據被告丙○○於警、偵訊及本院審理時供承不諱，
    核與被告甲○○於警訊時供述情節相符。且核與被害人即加入會員之乙○○、王
    素梅、范晉瑞、王秋明等人分別於警、法務部調查局南部地區機動工作組調查、
    偵訊及本院審理時指訴情節相符。復有群鑫公司圓夢基金專案、圓夢基金專案(二)
    、圓夢基金專案(三)、理財專家學員申請書(三)、報紙影本、乙○○書寫明細、保管
    條、收據、入會申請書、存款憑條、群鑫公司配置圖、公告等資料附卷可稽。
  (三)再者，按公平交易法所禁止之多層次傳銷行為，係以其參加人如取得佣金、獎金
    或其他經濟利益，主要係基於介紹他人加入，而非基於其所推廣或銷售商品或勞
    務之合理市價者而言；又正當之多層次傳銷，其直銷商之利潤主要來自零售利潤
    及其下線經銷商業績獎金之差額，而違法之多層次傳銷，其直銷商之收入則須靠
    拉人頭入會抽取佣金，且加入時經常須繳交入會金，以取得介紹人頭入會之機會
    。再參以公平交易法第二十三條之立法理由載明：「多層次傳銷，並非均為不正
    當之銷售方式，惟因其變型態樣繁多，如其參加人所得之佣金、獎金或其他經濟
    利益，主要係基於介紹他人參加，則後參加者必因無法覓得足夠之人頭而遭經濟
    上之損失，其發起或推動之人則無風險，且獲暴利，可能破壞市場機能，甚或造
    成社會問題，故此對此類多層次傳銷明文加以禁止」，可知公平交易法就多層次
    傳銷事業之規範，乃係在於交易市場秩序及正當銷售方式之維持，並且促進經濟
    之安定與繁榮。而本件群鑫公司所實施之多層次傳銷即圓夢基金專案行銷計劃，
    無論係採原方案或嗣後變更之方案或嗣後變更之方案(二)及(三)，其會員即參加人繳
    交課程費用（入會費）後，即取得介紹他人參加之權利，並按其所達到之期數，
    累計獲取所謂「實習基金」七十萬元（嗣變更為二十萬元），雖其會員於完成全
    部期數資格後一個月，必須按月歸還所領取之「實習基金」，惟其會員所取得之
    「實習基金」，並不須支付利息及負擔抵押擔保，其性質仍屬獎金、佣金或其他
    經濟利益之一種，顯已構成前揭公平交易法所定義之多層次傳銷，其行為自應受
    同法有關多層次傳銷之規範。而群鑫公司經營之如附表一、二、三所示「圓夢基
    金專案」：
    (1)其會員入會所繳交之課程費用，顯係屬入會費性質，其會員重複加入多個單位
      （口）之目的，係為獲領更多的實習基金，而加入多口與一口的會員，參加的
      理財課程內容則並無差異：經查，群鑫公司以多層次傳銷方式推廣所謂「理財
      專家課程」，雖群鑫公司確曾舉辦講解之課程，此為被告丙○○於本院審理時
      所供認，惟其加入多口與一口的會員，參加的理財課程內容也沒有差別，甚有
      會員明白表示係以投資態度參加，並不在乎課程內容，亦未參加過群鑫公司所
      舉辦的理財課程，又其重複加入多個單位（口）之目的，係為獲領更多的實習
      基金，顯見其會員所繳交所謂課程費用，係為取得參加該所謂「圓夢基金專案
      」制度，以獲領該「實習基金」的入會費性質，而其參加人獲領之佣金、獎金
      或其他經濟利益，完全是基於介紹他人加入所繳交之入會費而來，即後面只要
      不斷介紹會員入會，其先加入者即可獲領該所謂「實習基金」之利益，是顯非
      基於其參加人所推廣「理財專家課程」之合理市價甚明。
    (2)其會員獲領所謂「實習基金」之計算方式，係以其入會時間先後順序排列，按
      下層組織所達到之人數為準，而非基於推廣、銷售商品或勞務之合理市價：按
      群鑫公司推廣所謂「圓夢基金專案」行銷制度，無論係自八十八年四月初或嗣
      於同年五月中旬變更實施之方案內容，均係以所謂公排方式排序，也就是按照
      入會時間先後，依序排列，即原方案會員加入繳交所謂理財課程費用（即入會
      費）後，並推廣二件業務後（即介紹二位會員參加），依次按二的倍數往下排
      列；或嗣後變更推動三件業務（即介紹三位會員參加），以三的倍數往下排列
      ，皆以其下層排列達成的人數作為發放所謂「實習基金」的資格或條件，按若
      其會員加入序號為第一號，則當序號第十三號完成入會資格，即下層排列達成
      的人數有十二人次時，即可獲領五萬元實習基金，第一百二十一號及第三百六
      十四號完成入會資格時，即再可獲領五萬元及十萬元實習基金；惟若其會員加
      入序號為第四號，則必須等待序號第四十號完成入會資格時，始得獲領第一筆
      五萬元實習基金，在第三百六十四號及第一千零九十三號完成入會資格時，始
      可再獲領五萬元及十萬元實習基金。依此計算方式，愈晚加入者，其等待下層
      排列達成的人數（所獲序號倍數出現）之時間愈長，換言之，愈晚加入之會員
      ，可獲領獎金的機會愈小，甚或永無獲領獎金之機會，終將成為受害人。爰其
      參加人所獲得之佣金、獎金或其他經濟利益，完全與其所推廣的理財課程多寡
      無關，而端視其下層排列達成的人數而定，即需後面不斷有人員依序排入，始
      得獲領該所謂實習基金之利益，而非基於其所推廣或銷售商品或勞務之合理市
      價。
    如是，被告甲○○所經營之群鑫公司，確實違反公平交易法第二十三條：「多層
    次傳銷，其參加人如取得佣金、獎金或其他經濟利益，主要係基於介紹他人加入
    ，而非基於其所推廣或銷售商品或勞務之合理巿價者，不得為之。」之規定之情
    ，亦有行政院公平交易委員會處分書（行政院公平交易委員會公報）附卷可稽。
  (四)至於被告丙○○雖辯稱：「圓夢基金專案」，我不知道，我只是他們發給我什麼
  書面，我就向學員怎麼解釋。比較重要的事情如變更方案等，他們不會找我云云
    。惟以，被告丙○○於本院審理時業已供述：「（對處分公告有何意見？）無。
    借錢就是要拉人頭、不借錢的要聽課，聽課也要繳錢。」、「我只知道一些內幕
    ，提供一些意見，看怎麼可以讓會員借到錢，可是甲○○不採納。」等語。如是
    ，被告丙○○既已擔任群鑫公司之業務主任，負責上開業務之推廣，且提供意見
    予群鑫公司負責人即被告甲○○，則被告丙○○在群鑫公司所處地位係屬重要，
    且與被告甲○○間具有犯意聯絡與行為分擔，至堪認定。是被告丙○○此之所辯
    ，無非係圖避重就輕之詞，不足採信。
  (五)綜上，被告丙○○前開所辯，無非係圖卸責之詞，委無足採。事證明確，被告丙○○右揭犯行，洵堪認定。
二、按群鑫公司成立「圓夢基金專案」行銷制度之多層次傳銷事業，與該公司所登記
    營業項目「投資顧問業」、「企業經營管理顧問業」無關，且違反公平交易法第
    二十三條所規定之「多層次傳銷，其參加人如取得佣金、獎金或其他經濟利益，
    主要係基於介紹他人加入，而非基於其所推廣或銷售商品或勞務之合理巿價者，
    不得為之。」之規定。故核被告丙○○所為，係違反公平交易法二十三條之規定
    ，應依同法第三十五條第二項之規定處斷。被告丙○○與甲○○二人間具有犯意
    聯絡及行為分擔，為共同正犯。被告丙○○與甲○○二人違反公平交易法第二十
    三條規定之行為，係出於單一犯意，應僅成立一罪。爰審酌被告丙○○尚無不良
    素行，竟為一己之利，與他人共同違反公平交易法之規定，造成被害人財產損失
    ，且影響社會金融秩序，惟念被告犯後尚能供述相關案情，且群鑫公司因違反公
    平交易法第二十三規定，已經行政院公平交易委員會處分歇業，營業期間非長，
    且被告丙○○尚非居於主導之地位，事後並協助被害人乙○○取回部分款項等一
    切情狀，量處如主文所示之刑，並諭知易科罰金之折算標準，以資懲儆（查被告
    丙○○行為後，刑法第四十一條業已於九十年一月十日修正公布，同年月十二日
    生效，本件爰依修正後刑法第四十一條第一項前段規定諭知易科罰金之折算標準
    ，併此敘明。）。查被告未曾受有期徒刑以上刑之宣告，此有台灣台中地方法院
    檢察署刑案資料查註紀錄表附卷可查，因一時失慮，偶罹刑典，經此刑之宣告後
    ，應知警惕而無再犯之虞，本院因認暫不執行其刑為當，予以宣告緩刑三年，以
啟自新。
三、公訴意旨另以：被告丙○○與甲○○二人，均明知群鑫公司申請之營業項目為「
    投資顧問業」、「企業經營管理顧問業」，竟共同基於犯意之聯絡，自八十八年
    四月間起，在該公司內成立「圓夢基金專案」行銷制度之多層次傳銷事業，在報
    紙刊登：「輕鬆貸、以後每月利息都不會來，一千五百億創業基金」廣告招攬會
    員，再由會員介紹不特定大眾參加成為會員，利用會員所繳納之會費充作會員領
    取實習資金之基金，即以俗稱之「老鼠會」方式招收會員，經營公司登記範圍以
    外之業務。而「圓夢基金專案」行銷制度分為如附表一、二、三所示之三種方案
    之行為，尚涉有違反公司法第十五條第一項「公司不得經營登記範圍以外之業務
    。」之規定，應依同條第三項處斷之罪嫌等語。
  (一)按案件犯罪後之法律已廢止其刑罰者，應諭知免訴之判決，刑事訴訟法第三百零
    二條第四款定有明文。
  (二)查公司法第十五條業經立法院修正通過，將原第一項「公司不得經營其登記範圍
    以外之業務。」，及第三項有關刑事刑罰之規定刪除，且經總統於九十年十一月
    十二日公布，依中央法規標準法第十三條規定，於公布日起算之第三日即自九十
    年十一月十四日起生效。是以，本件被告丙○○與甲○○所為縱有違反如公訴意
    旨所指之公司法第十五條第一項，而應同條第三項處斷之罪，然因新修正之公司
    法既已廢止對於該行為之刑罰，依前開規定，原應為免訴之諭知，公訴意旨認此
    部分與前開有罪部分有牽連犯之裁判上一罪關係，爰不另為免訴之諭知，附予敘
    明。
四、被告甲○○部分，其於本院審理時均未到庭，俟其到案後另行審理，併此敘明。
據上論斷，應依刑事訴訟法第二百九十九條第一項前段，公平交易法第三十五條第二
項，刑法第十一條前段、第二十八條、第四十一條第一項前段（修正後）、第七十四
條第一款，罰金罰鍰提高標準條例第二條，判決如主文。
中      華      民      國    九十      年     十二     月    二十一    日
                                台灣台中地方法院刑事第四庭
                                    法  官  顏  世  傑
右正本證明與原本無異。
如不服本判決，應於判決送達後十日內，向本院提出上訴狀。
                                    書記官
中      華      民      國    九十      年     十二     月    二十一    日
附錄本案論罪科刑法條：
公平交易法第二十三條：
  多層次傳銷，其參加人如取得佣金、獎金或其他經濟利益，主要係基於介紹他人加
  入，而非基於其所推廣或銷售商品或勞務之合理巿價者，不得為之。
公平交易法第三十五條第二項：
  違反第二十三條規定者，處行為人三年以下有期徒刑、拘役或科或併科新台幣一億
  元以下罰金。


司法院資訊處製作；財團法人民間司法改革基金會備份。
